【裁判字號】    94,易,929
【裁判日期】    950317
【裁判案由】    詐欺
【裁判全文】
臺灣士林地方法院刑事判決               94年度易字第929號
公  訴  人  臺灣士林地方法院檢察署檢察官
被      告  甲○○
上列被告因詐欺等案件，經檢察官提起公訴（94年度偵字第3328
號），本院判決如下：
    主  文
甲○○幫助掩飾因自己重大犯罪所得財物，累犯，處有期徒刑伍
月，如易科罰金以佰元折算壹日。
    事實及理由
壹、構成犯罪事實：
一、甲○○曾於民國88年間，因賭博案件，經判處有期徒刑4月
    確定，91年6月28日執行完畢。91年、92年間，又先後因妨
    害風化案件，經分別判處有期徒刑4月、5月確定，分別於9
    2年6月16日、 93年3月25日執行完畢。
二、甲○○明知一般人無故取得他人金融帳戶使用之行徑常與侵
    害財產性犯罪之需要密切相關，且交付存摺等帳戶資料予不
    熟識之他人使用，可能幫助不詳犯罪集團掩飾或隱匿其等因
    自己重大犯罪所得財物或財產上利益之用，致使被害人及警
    方追查無門。竟不違其本意，基於幫助他人掩飾因自己重大
    犯罪所得財物或財產上利益之犯意，於民國93年11月10日以
    後之某時，在台北縣三重市○○路○ 段附近，將其於93年11
    月10日在中國信託商業銀行重陽分行開設帳號為0000000000
    00之帳戶，連同提款卡（含密碼資料），提供與真實姓名年
    籍不詳化名為「小陳」之成年男子。詎「小陳」實際上乃係
    某詐騙集團成員之一，平日以詐欺為常業，於取得帳戶後，
    在93年11月11日14時許，由該詐欺集團內某不詳姓名年籍女
    子，以電話向乙○○佯稱其為國泰世華銀行行員，乙○○所
    有之國泰世華銀行現金卡遭人盜刷，要求其撥打0000000000
    轉806 號電話至聯合信用卡中心查詢，再由不詳年籍姓名化
    名為「羅正雄」之成年男子向乙○○虛偽確認現金卡遭盜刷
    情事，要求乙○○匯款至指定帳戶，乙○○不疑有詐，陷於
    錯誤，依該男子指示在同日下午匯款新台幣（下同）89,000
    元至甲○○之上開帳戶內，該筆匯款旋遭人分次跨行提領一
    空，甲○○以此方式幫助該犯罪集團掩飾、隱匿常業詐欺等
    重大犯罪所得之財物。嗣乙○○發覺有異，知遭詐騙後報警
    循線查悉上情。
貳、認定犯罪事實所根據的證據、理由，以及對被告辯解本院之
    判斷：
一、被告於偵查、本院審理時坦白承認其於93年11月10日至中國
    信託商業銀行重陽分行開戶之事實，並有開戶之印鑑卡、申
    請書、被告辦理開戶時之錄影翻拍照片2幀在卷可佐。
二、被告於偵查、本院審理時坦白承認將其開戶取得之中國信託
    商業銀行帳戶存摺，連同印章、提款卡、密碼交付化名為「
    小陳」之成年男子之供述。
三、93年11月11日，化名「羅正雄」等人使用詐術，使被害人陷
    於錯誤，而匯款89,000元至被告之帳戶等情，業據被害人乙
    ○○於警詢中陳述綦詳，並有自動櫃員機交易明細表、歷史
    交易查詢明細表、受理刑事報案三聯單、受理各類案件紀錄
    表附卷可憑。
四、被告否認有幫助洗錢行為，雖於偵查中辯稱：當時是透過報
    紙廣告，要請人代辦信用貸款，對方告知要以開戶7 、8 家
    銀行帳戶使用之方式培養信用，所以我在開戶後即將帳戶，
    連同配偶之土地、建物權狀影本交付小陳，以供辦理信用貸
    款，小陳並說信用貸款下來要抽2 成利潤，沒有告訴我要到
    那家銀行辦理信用貸款等語。另於審判中辯稱：我透過報紙
    可以代辦信用卡、現金卡，我把帳戶交給小陳是要辦信用卡
    、現金卡，如果我有賣帳戶，為何一毛錢沒有拿到，我也是
    被騙等語。然查：
    １按金融存款帳戶，事關存戶個人財產權益之保障，與存戶
      之印鑑章、提款卡結合，其專屬性、私密性更形提高，除
      非本人或與本人具密切之關係者，難認有何理由可自由流
      通使用該存摺、印章、提款卡，一般人亦均有應妥善保管
      存摺、印鑑章、提款卡，以防被他人冒用之認識，縱有特
      殊情況偶有將存摺、印鑑章、提款卡交付他人之需，亦必
      深入瞭解用途後再行提供，恆係吾人日常生活經驗與事理
      ；且金融帳戶為個人理財之工具，申請開設金融帳戶並無
      任何特殊之限制，一般民眾皆可以存入最低開戶金額之方
      式申請開戶，一個人可以在不同之金融機構申請多數之存
      款帳戶使用，並無何困難，乃眾所週知之事實。
    ２觀諸現今社會，詐騙集團以各種理由收集人頭帳戶，持以
      作為信貸、手機簡訊詐欺之事，常有所聞，交付帳戶予非
      親非故之人，收受者係為謀非正當資金進出，而隱瞞其資
      金流程及行為人身分曝光之不法使用，幾乎已成為人盡皆
      知之犯罪手法。依吾人社會生活經驗，苟見非親非故之人
      不以自己名義申請開戶，反向他人蒐集金融機構帳戶使用
      ，衡情對蒐集者將所蒐集之帳戶用於隱匿犯罪所得乙節當
      有預見。
    ３被告於偵查中坦言了解銀行辦理貸款手續，亦曾辦理銀行
      貸款、現金卡，而被告在93年11月10日以前之85年4 月至
      92年9 月期間，曾開立多家銀行帳戶，復有卷附被告在第
      一商業銀行、台灣土地銀行、彰化商業銀行、台灣銀行、
      合作金庫銀行等開戶資料在卷供參，顯然被告對於銀行作
      業流程知之甚稔，其辯稱為培養信用而開立多家銀行帳戶
      並交付他人使用，與常情相背，無法令人相信。況被告個
      人先前已擁有多家銀行帳戶，果真表面上增加與銀行間之
      往來紀錄，利用上述已開立之帳戶即可，被告本人已因經
      濟狀況不佳而欲向銀行辦理借款，反而大費周章再行出資
      另外設立帳戶，其行止更與吾人處事經驗法則不符。足見
      被告對於交付帳戶係作為不法使用，應有所認識且不違背
      其本意，雖卷內事證無證據證明被告知悉詐欺犯罪集團將
      如何犯罪，而無法於本件認定被告有常業詐欺之犯罪認識
      ，且被告亦無實際參與犯罪集團掩飾重大犯罪所得之共同
      犯罪意思，但其既對帳戶交付他人使用，可能遭犯罪集團
      用以掩飾重大犯罪所得有所預見，且不違背本意而為之，
      應有幫助掩飾他人因重大犯罪所得財物即幫助洗錢之不確
      定故意甚明。
    ４再由本件被害人係因接獲電話受詐騙而匯款等事實觀之，
      該集團事先蒐集金融機構帳戶作為人頭帳戶，並以不詳人
      所有電話，虛構情節之精密詐術，誘使不特定之被害人陷
      於錯誤，誤以為信用卡遭盜刷，利用其等急於解決事情心
      理，詐騙民眾至金融機構自動櫃員機前依指示鍵入匯款金
      額至指定之人頭帳戶，隨將款項提領一空，屬有計畫、集
      團性的犯罪之情狀，係犯刑法第340 條常業詐欺罪之犯罪
      集團亦甚明確，該詐騙集團行騙被害人之犯罪所得，以被
      告所設前開銀行帳戶掩飾，自屬洗錢防制法第2 條第1 款
      、第3 條第1 項第5 款所定之掩飾他人因重大犯罪所得財
      物。
五、綜上，被告提供銀行帳戶予化名為小陳等人組成之詐欺集團
    幫助彼等掩飾或隱匿因自己常業詐欺罪所得財物之犯行，事
    證明確，其犯行應堪認定。
、論罪科刑的理由：
一、查洗錢防制法的制定，目的在防止特定重大犯罪不法所得之
    資金或財產，藉由洗錢行為，諸如經由各種金融機關或其他
    交易管道，轉換成為合法來源之資金或財產，切斷資金與當
    初犯罪行為之關連性，隱匿犯罪行為或該資金不法來源之本
    質，使偵查機關無法藉由資金之流向追查犯罪行為人，其所
    保護之法益為國家對特定重大犯罪之追訴及處罰。又洗錢防
    制法第2 條之洗錢行為係指行為人為「掩飾」或「隱匿」自
    己或他人重大犯罪所得財物或財產上之利益。除利用不知情
    之合法管道（如金融機關）外，其他使所得財物或利益之來
    源合法化，或改變該財物或利益之本質，以避免追訴處罰之
    掩飾、隱匿犯特定重大犯罪所得財產或利益之行為均屬之，
    故所謂「掩飾」、「隱匿」等之洗錢行為，應就犯罪全部過
    程加以觀察，包括有無因而使重大犯罪所得之財物或財產上
    利益之性質、來源、所在地、所有權或其他權利改變，因而
    妨礙重大犯罪之追查或處罰，或有無阻撓或危及對重大犯罪
    所得之財物或財產上利益來源追查或處罰之行為在內。
二、本件被告之本案行為能被評價成立犯罪者，僅係其提供其名
    義之銀行帳戶予他人之行為而已，且於其交付上開銀行帳戶
    之時，就其提供之上開銀行帳戶而言，非必然已有所謂之重
    大犯罪存在，遑論必然有何重大犯罪所得財物可資掩飾、隱
    匿，而被告單純提供交付銀行帳戶之行為，在洗錢過程中，
    僅屬一靜態行為，尚待他人之提領、轉帳行為之介入，始會
    使重大犯罪所得之財物或財產上利益之性質、來源、所在地
    、所有權或其他權利改變，因而妨礙重大犯罪之追查。則為
    「掩飾」、「隱匿」洗錢行為者，應為將被害人所匯入之款
    項由被告上開銀行帳戶提領、轉帳使來源合法化之人，被告
    單純提供銀行帳戶，並無證據足以證明確有參與嗣後提款、
    轉帳等屬「掩飾」或「隱匿」之洗錢犯罪構成要件行為，應
    認定係對於詐騙集團為「掩飾」或「隱匿」因自己常業詐欺
    犯罪所得之財物之洗錢行為予以助力。
三、核被告的行為，是犯刑法第30條第1 項、洗錢防制法第9 條
    第1 項之幫助掩飾因自己重大犯罪所得財物罪。再者，幫助
    犯除須對於其實施之幫助行為有所認識以外，尚須對正犯所
    實施之構成要件行為有所認識或預見，始克相當。本件被告
    提供帳戶予他人使用，依該帳戶係供作存、提款及匯款之使
    用特性，衡情被告固可能預見帳戶係供作取得存摺、提款卡
    者作為掩飾自己重大犯罪所得款項之用，惟被告尚無法認識
    取得帳戶之人實施犯行之態樣以及內容究竟如何，亦即被告
    尚無從認識或預見正犯即「小陳」等人所為詐欺犯行構成要
    件行為，自不能以常業詐欺之幫助犯或普通詐欺之幫助犯相
    繩，本件公訴人認被告係犯刑法第339 條第1 項之幫助詐欺
    取財罪，起訴法條容有未洽，惟起訴之基本社會事實同一，
    本院應變更法條加以裁判，附此說明。
四、被告曾因賭博、妨害風化案件，經分別判處有期徒刑4 月、
    4 月、5 月確定，分別於91年6 月28日、92年6 月16日、93
    年3 月25日執行完畢，有台灣高等法院被告前案紀錄表在卷
    可參，其於五年以內再犯有期徒刑以上本件之罪，為累犯，
    應依刑法第47條規定，加重其刑。又被告以幫助意思將其存
    摺、提款卡交與姓名年籍不詳之人，供該人所屬詐欺集團成
    員掩飾該集團因自己常業詐欺行為所得財物之犯行，屬幫助
    犯，依刑法第30條第2 項規定，減輕其刑，並依法先加後減
    。
五、爰審酌被告在詐騙份子犯案猖獗，利用帳戶掩飾、隱匿詐財
    贓款之事迭有所聞時際，仍提供他人銀行帳戶從事詐財行為
    之犯罪手段，造成犯罪偵查困難，幕後犯罪人得逍遙法外，
    嚴重危害交易秩序與社會治安，被告矢口否認犯行，甚至於
    警詢時否認開立帳戶之態度，以及衡諸被害人所受損害尚非
    重大，檢察官求處有期徒刑7 月，略嫌過重等情，量處如主
    文所示之刑，並諭知易科罰金之折算標準。
肆、適用法律依據：
    刑事訴訟法第300 條、第299 條第1 項前段，洗錢防制法第
    9 條第1 項，刑法第11條前段、第47條、第30條第1 項前段
    、第2 項、第41條第1 項前段，罰金罰鍰提高標準條例第2
    條。
中    華    民    國    95    年    3     月    17    日
                  刑事第五庭審判長法  官  朱光仁
                                  法  官  江翠萍
                                  法  官  蘇嫊娟
以上正本證明與原本無異。
如不服本判決，應於判決送達後10日內，向本院提出上訴狀。
                                  書記官  劉政惠
中    華    民    國    95    年    3     月    22    日
論罪法條：
洗錢防制法第9 條第1 項
犯第2 條第1 款之罪者，處5 年以下有期徒刑，得併科新臺幣三
百萬元以下罰金。
犯第2 條第2 款之罪者，處7 年以下有期徒刑，得併科新臺幣五
百萬元以下罰金。
以犯前二項之罪為常業者，處3 年以上10年以下有期徒刑，得併
科新臺幣1 百萬元以上1 千萬元以下罰金。
法人之代表人、法人或自然人之代理人、受雇人或其他從業人員
，因執行業務犯前三項之罪者，除處罰行為人外，對該法人或自
然人並科以各該項所定之罰金。但法人之代表人或自然人對於犯
罪之發生，已盡力監督或為防止行為者，不在此限。
犯前四項之罪，於犯罪後六個月內自首者，免除其刑；逾六個月
者，減輕或免除其刑；在偵查或審判中自白者，減輕其刑。


司法院資訊處製作；財團法人民間司法改革基金會備份。
